【裁判字號】    96,訴,1461
【裁判日期】    970314
【裁判案由】    返還土地
【裁判全文】
臺灣桃園地方法院民事判決              96年度訴字第1461號
原      告  乙○○
訴訟代理人  劉哲睿律師
被      告  甲○○
訴訟代理人  戊○○
            己○○
被      告  庚○○○
上列當事人間返還土地事件，於民國97年2月29日辯論終結，本
院判決如下：
    主  文
被告甲○○應將坐落於桃園縣楊梅鎮○○段一三七二地號土地上
，如附圖所示編號A 部分面積一七一點九二平方公尺土地之地上
物拆除，並將該部分土地返還予原告。
被告庚○○○應將坐落於桃園縣楊梅鎮○○段九四五地號土地上
，如附圖所示編號B 部分面積四六點二二平方公尺土地之地上物
拆除，並將該部分土地返還予原告。
訴訟費用由被告甲○○負擔百分之七十九、被告庚○○○負擔百
分之二十一。
    事實及理由
壹、程序部分：
一、按訴狀送達後，原告不得將原訴變更或追加他訴。但請求之
    基礎事實同一者及不甚礙被告之防禦及訴訟之終結者，不在
    此限。民事訴訟法第255 條第1 項但書第2 款、第7 款定有
    明文。查本件原告起訴時原列被告丙○○應將附圖所示編號
    B 土地上之地上物拆除，並將土地返還予原告，嗣於民國97
    年2 月19日具狀改列庚○○○為被告，請求被告庚○○○應
    將附圖所示編號B 部分土地上之地上物拆除，並將土地返還
    予原告，此雖核屬訴之變更，惟其請求之基礎事實同一，且
    無礙被告之防禦及訴訟之終結，揆諸上開條文，尚無不合，
    是原告此部分訴之變更，應屬合法。
二、原告於判決確定前，得撤回訴之全部或一部。但被告已為本
    案之言詞辯論者，應得其同意。民事訴訟法第262 條第1 項
    定有明文。查本件原告起訴時原列丁○○為被告，嗣於97年
    1 月25日尚未經丁○○為本案言詞辯論前具狀撤回，揆諸上
    開條文，自應允許。
貳、實體部分：
一、原告主張：原告於96年6 月7 日向原地主古增豐購得桃園縣
    楊梅鎮○○段1372地號、桃園縣楊梅鎮○○段945 地號土地
    （下各別稱系爭和平段土地、系爭上田段土地，合稱系爭土
    地），並於96年6 月21日辦理移轉登記取得系爭土地之所有
    權。惟被告甲○○、庚○○○未經原告同意，亦無法律上正
    當權源，分別無權占有系爭和平段如附圖所示編號A 部分土
    地（面積171.92平方公尺）、上田段如附圖所示編號B 部分
    土地（面積46.22 平方公尺），並於土地上建造地上物使用
    。按所有權人對於無權占有或侵奪其所有物者，得請求返還
    之。對於妨害其所有權者，得請求除去之。有妨害其所有權
    之虞者，得請求防止之。民法第767 條定有明文。查被告無
    權占用原告所有之土地，損害原告權益，原告本於所有權自
    得依上開規定訴請被告拆除地上物，並將土地返還原告。至
    被告甲○○雖抗辯：伊占用之系爭和平段土地，乃係68年5
    月間向原地主古增豐所購買，因當時礙於田地目政府未准辦
    理分割，故未能辦理土地所有權移轉登記，豈料訴外人古增
    豐竟將前已售予伊之土地逕復于95年5 月間設定他項權利予
    原告乙○○，進而於96年6 月間辦理系爭土地之過戶，使原
    告成為所有權人，本件伊係有權占有，且依法訴外人古增豐
    與原告之上揭處分應屬無效云云。然被告甲○○主張有權占
    有之權源乃基於其與訴外人古增豐之買賣關係，依債之關係
    相對性，被告甲○○僅得對其出賣人（即訴外人古增豐）主
    張權利，而不得對抗因登記業已取得土地所有權之原告，此
    乃物權效力優於債權效力之原則，從而，被告甲○○上開有
    權占有之抗辯自無可採。至訴外人古增豐在系爭土地賣予原
    告之前本即為所有權人，其基於買賣之法律關係履行出賣人
    之義務，將土地所有權辦理移轉登記予原告之物權行為，當
    屬有權處分，殆無疑義。被告甲○○主張訴外人古增豐與原
    告之買賣係為無權處分，更屬無稽。並聲明：如主文第一、
    二項所示。
二、被告甲○○則以：按買受人向出賣人購買土地，出賣人將土
    地交付買受人後，未辦理所有權移轉登記，雖買受人之所有
    權移轉登記請求權之消滅時效已完成，然其占有之土地，既
    係出賣人本於買賣關係所交付，具有正當權源，出賣人自不
    得依無權占有而請求返還，參照最高法院90年度台上字第21
    21號判決。被告於68年5 月間向原地主古增豐所購買系爭和
    平段土地，因當時礙於田地目政府未准辦理分割，故未能辦
    理土地所有權移轉登記，豈料訴外人古增豐竟將前已售予伊
    之土地逕復于95年5 月間設定他項權利予原告，進而於96年
    6 月間辦理系爭土地之過戶，使原告成為所有權人，本件被
    告係有權占有，且依法訴人人古增豐與原告之上揭處分應屬
    無效。又行使權利，履行義務，應依誠實及信用方法，民法
    第148 條第2 項定有明文。本件原告購買土地時，明知被告
    與訴外人古增豐定有買賣契約事實，及系爭和平段土地上之
    地上物為被告所有，竟接受移轉土地登記，再以輾轉方式提
    告，有背誠實信用原則。復又依據民法第425 條之1 之規定
    可知，原告所有之土地原為被告所購買，僅係因法令限制而
    未辦理移轉登記，是於原告取得系爭土地之前，房屋及土地
    皆應屬被告所有，是依該規定，被告於系爭和平段土地上之
    地上物應有法定租賃權，原告請求並無理由。並聲明：駁回
    原告之訴。
三、被告庚○○○則以：系爭上田段土地係伊先生在世前辛苦購
    得，系爭上田段土地上之地上物現為伊所有，若要拆除應予
    補償，並聲明：駁回原告之訴。
四、查被告甲○○於民國68年間向訴外人古增豐購買系爭和平段
    土地，惟未辦理土地所有權移轉登記，楊梅地政事務所96年
    10月15日之複丈成果圖（即附圖）所示編號A 部分土地之地
    上物為被告甲○○所建造及所有；被告庚○○○之先夫前向
    地主購買系爭上田段土地，惟未辦理土地所有權移轉登記，
    附圖所示編號B 部分土地之地上物為80年間所建造，現為被
    告庚○○○所有。原告向訴外人古增豐購買系爭土地，於96
    年6 月21日辦理系爭土地所有權移轉登記之事實，為兩造所
    不爭執，且有系爭土地登記謄本、被告甲○○與訴外人古增
    豐間之不動產買賣契約書、經桃園縣政府建設局核發之系爭
    和平段土地地上物之使用執照、系爭和平段土地地上物之所
    有權狀，並經本院於96年10月15日會同楊梅地政事務所人員
    至現場勘驗，而製有複丈成果圖可憑，足堪信為真實。原告
    主張被告為無權占有，基於其對於系爭土地之所有權，請求
    被告拆除系爭土地上之地上物，返還系爭土地，被告則以前
    詞辯解。經查：
  (一)以無權占有為原因，請求返還所有物之訴，被告對原告就其
    物有所有權存在之事實無爭執，而僅以非無權否認占有為抗
    辯者，原告於被告無權占有之事實，無舉證責任。被告應就
    其取得占有，係有正當權源之事實證明之。如不能證明，則
    應認原告之請求為有理由。查被告雖以系爭土地係前向地主
    所購得，渠等為有權占有人云云，然查被告甲○○、被告庚
    ○○○之先夫分別與訴外人古增豐購買系爭土地，渠等間對
    於系爭土地所達成之使用協議，其效力僅使得契約之當事人
    得以對相對人依據契約內容為特定請求，因債為特定人間之
    權利義務關係，債權人不得據該債之關係向債務人以外之人
    請求給付。本件被告既未登記為系爭土地之所有權人或其他
    物上權利人，自難以前開契約對契約相對人古增豐以外第三
    人主張其占有具合法權源。
  (二)又被告甲○○抗辯原告於取得系爭土地所有權時，顯早已知
    悉其上房屋之占有情形，仍然買受之，並繼而於取得該土地
    後濫用權利，起訴請求拆屋還地，顯見原告行使權利違反誠
    信原則，有權利濫用情形云云。惟縱原告明知被告無權占用
    系爭土地而仍購買該土地，惟其基於土地所有權人身分，請
    求被告拆屋還地，乃權利之正當行使，並無何違誠信原則、
    權利濫用等情事，被告前開所辯委不足採。
  (三)被告甲○○另辯稱依據民法第425 條之1 之規定，對於系爭
    和平段土地有法定租賃權云云。惟按民法第425 條之1 規定
    ，必須土地及其土地上之房屋同屬一人所有，而僅將土地或
    僅將房屋所有權讓與他人，或將土地及房屋同時或先後讓與
    相異之人之情形，始有其適用。本件被告甲○○向訴外人古
    增豐購買系爭和平段土地後，始於系爭和平段土地上搭建地
    上物，該地上物所有權係屬被告甲○○所有，而系爭和平段
    土地則因未辦理所有權移轉登記，於移轉登記予原告前仍屬
    訴外人古增豐所有，則系爭和平段土地與其地上物，於訴外
    人古增豐將土地移轉登記於原告前，既非同屬一人所有，自
    無上開法律之適用，被告甲○○以此為辯洵無可採。
五、按所有人對於無權占有或侵奪其所有物者，得請求返還之。
    對於妨害其所有權者，得請求除去之。有妨害其所有權之虞
    者，得請求防止之，民法第767 條定有明文。本件被告占有
    系爭土地之事實，對原告而言均無正當權源，已如前述，揆
    諸上揭法律規定，原告請求被告甲○○應將其所有如附圖所
    示編號A 部分土地之地上物拆除，被告庚○○○則應將其所
    有如附圖所示編號B 部分土地之地上物拆除，並各將所坐落
    之土地返還予原告，自屬於法有據，其請求有理由，應予准
    許。
六、本件事證已臻明確，兩造其餘攻擊防禦方法及舉證，核於判
    決之基礎及結果無影響，無庸一一論列。
據上論結，本件原告之訴為有理由，依民事訴訟法第78條、第85
條第1 項但書，判決如主文。
中    華    民    國    97    年    3     月     14    日
                  民事第一庭        法    官  陳雪玉
如對於本判決不服，請於收到判決後20日內提起上訴狀。
以上正本與原本無異。
中    華    民    國    97    年    3     月    19    日
                                     書記官   吳瓊英


司法院資訊處製作；財團法人民間司法改革基金會備份。
